【裁判字號】    97,抗,99
【裁判日期】    970612
【裁判案由】    聲明異議
【裁判全文】
臺灣高等法院臺南分院民事裁定  97年度抗字第99號
再 抗 告人  甲○○
代  理  人  郁旭華  律師
相  對  人
即 債 權人  台灣金聯資產管理股份有限公司
法定代理人  乙○○
上列當事人間因聲明異議事件，對於中華民國97年5月6日本院裁
定（97年度抗字第99號）提起再抗告，本院裁定如下：
    主  文
再抗告駁回。
再抗告訴訟費用由再抗告人負擔。
    理  由
一、抗告人再抗告意旨略以：按不動產所有人設定抵押權後，於
    同一不動產上，得設定地上權或其他以使用收益為目的之物
    權，或成立租賃關係。但其抵押權不因此而受影響。前項情
    形，抵押權人實行抵押權受有影響者，法院得除去該權利或
    終止該租賃關係後拍賣之。民法第866條第1、2項規定固有
    明文。惟查：
(一)再抗告人早於民國（下同）92年9間即向系爭不動產（即永
    康市○○段00000-000建號，坐落於台南縣永康市○○段000
    0-0000地號，位於台南縣永康市○○路124號）原所有權人
    林秀紅口頭承租系爭不動產。又租賃契約非以作成書面為法
    定要件，故尚不得以再抗告人未提出租賃契約書，即否認上
    開租賃之事實。再者，再抗告人確於93年11月24日遷入戶籍
    設籍居住系爭房屋，有戶籍謄本在執行卷可稽外，再抗告人
    今另提出用水、用電及電話證明，足見再抗告人至少在93年
    3月間已確實居住於系爭不動產。
(二)又，93年9月間，第三人石博元擬向林秀紅購買系爭不動產
    ，並向力富資產管理股份有限公司購買債權，為此，石博元
    向再抗告人借款新台幣（下同）100萬元，用以支付價金，
    再抗告人分別於93年9月24日、93年10月1日各匯款50萬元合
    計100萬元借與石博元，有存款憑條2紙足憑。借款當時再抗
    告人即與石博元約定，由石博元將系爭不動產租與再抗告人
    ，並以上開借款每月所生之利息抵充每月之房租，迄石博元
    償還100萬元借款為止。之後，石博元與林秀紅遂於93年12
    月9日辦妥系爭不動產過戶登記。
(三)石博元於94年1月18日將系爭不動產信託與債務人葉宏洲，
    而債務人葉宏洲與再抗告人曾雖協商相關事宜，惟均未達成
    協議，亦為債務人葉宏洲自承在卷。易言之，再抗告人與債
    務人葉宏洲間並未有任何新的租賃關係存在。
(四)承上，石博元迄今尚未償還再抗告人100萬元借款，則再抗
    告人與石博元間就系爭不動產租賃關係應繼續存在，而再抗
    告人與債務人葉宏洲間亦無新的租賃關係發生，準此，執行
    法院除去再抗告人與債務人間之租賃關係，即有可議。再者
    ，系爭不動產係於93年11月30日設定抵押權登記，惟在抵押
    權設定前之93年9、10月間，再抗告人即與第三人石博元間
    有租賃關係存在，俱如前述，揆諸民法第866條第1、2項規
    定，再抗告人與第三人石博元間繼續存在之租賃關係，亦不
    得除去之。為此，爰提起再抗告云云。
二、按對於抗告法院以抗告有理由而廢棄或變更原裁定之裁定，
    或以無理由而駁回其抗告之裁定再為抗告，僅得以其適用法
    規顯有錯誤為理由，並經原法院之許可者為限；前項許可，
    以原裁定所涉及之法律見解具有原則上之重要性者為限，民
    事訴訟法第486條第4項、第5項分別定有明文。前述再抗告
    ，為裁判之原法院認為應行許可者，應添具意見書，敘明合
    於前項規定之理由，逕將卷宗送最高法院；認為不應許可者
    ，應以裁定駁回其抗告，民事訴訟法第486條第6項準用同法
    第436條之3第3項亦定有明文。所謂適用法規顯有錯誤，係
    指裁判違背法規或現存判例解釋者，亦即抗告法院所為之裁
    定，就其取捨證據所確定之事實適用法規所持法律上判斷顯
    有錯誤而言。又所謂原則上之重要性，係指該再抗告事件涉
    及之法律問題意義重大，而有加以闡釋之必要，非以其對該
    抗告人之勝敗有無決定性之影響為斷。（辦理民事訴訟事件
    應行注意事項第195條第2項、司法院第19期司法業務研究意
    見參照）。
三、經查：
(一)再抗告人主張系爭不動產原所有權人林秀紅於93年12月9日
    將系爭不動產讓與第三人石博元時，因第三人石博元向再抗
    告人借款100萬元，借款當時再抗告人即與第三人石博元約
    定，由第三人石博元將受讓之系爭不動產租與再抗告人，並
    以上開借款每月所生之利息抵充每月之房租，迄第三人石博
    元償還100萬元借款為止。依民法第319條規定：「債權人受
    領他種給付代原定之給付者，其債之關係消滅。」，再抗告
    人與第三人石博元間有以使用系爭不動產代原定清償給付之
    合意，故可認再抗告人與第三人石博元間成立代物清償之租
    賃關係，惟在租賃關係存續中，第三人石博元於94年1月18
    日將系爭建物信託讓與債務人葉宏洲，經再抗告人主張與債
    務人葉宏洲間並未有任何新的租賃關係存在，即並無民法第
    300條所定之債務承擔情形，則原約定對債務人葉宏洲並非
    繼續有效，是以再抗告人對於債務人葉宏洲應無民法買賣不
    破租賃規定之適用。
(二)再者，系爭不動產雖於93年11月30日設定抵押權登記，而在
    抵押權設定前之93年9、10月間，再抗告人即與第三人石博
    元間有租賃關係存在，惟如前所述，第三人石博元於94年1
    月18日將系爭建物信託讓與債務人葉宏洲，應認定原租賃關
    係應已消滅，再抗告人又無與債務人成立新租賃契約，則按
    實施查封後，第三人未經執行法院允許，占有查封物或為其
    他有礙執行效果之行為者，執行法院得依職權或依聲請排除
    之，此於不動產執行程序準用之，強制執行法第51條第3項
    、第113條定有明文。是以執行法院對於第三人未經允許占
    有查封物者，得依職權或依聲請排除之，俾以貫徹強制執行
    之效果，確保執行債權人之權益。
(三)縱上所述，本院原裁定就其取捨證據所確定之事實適用法規
    並無顯有錯誤之情。再抗告人以民法第866條第1項規定所為
    之限制，主張本件抵押權人不得適用民法第866條第2項規定
    ，對該裁定再為抗告，即與前開規定不合，不應許可。
四、據上論結，本件抗告為無理由，依民事訴訟法第486條第6項
    、第436條之3第3項後段、第95條、第78條，裁定如主文。
中    華    民    國    97    年    6     月    12    日
                  民事 第四庭   審判長法  官  王惠一
                                      法  官  王浦傑
                                      法  官  蘇重信
上為正本係照原本作成。
如對本裁定抗告，須於本裁定送達後10日內向本院提出抗告狀（
須附繕本），並應繳納抗告費新台幣1千元。
中    華    民    國    97    年    6     月    12    日
                                      書記官  黃文生


司法院資訊處製作；財團法人民間司法改革基金會備份。
